ACORDAO-COMPLETO-2554654

ACÓRDÃO 2230/2023 ATA 7/2023 - SEGUNDA CÂMARA

VISTOS, relatados e discutidos estes autos de processo de aposentadoria de ex-servidores do Departamento de Polícia Rodoviária Federal,
ACORDAM os Ministros do Tribunal de Contas da União, reunidos em Sessão da Segunda Câmara, diante das razões expostas pelo relator e com fundamento nos artigos 1º, inciso V; e 39, inciso II, da Lei 8.443/92, c/c os artigos 1º, inciso VIII; 143, inciso II; e 259, inciso II, do Regimento Interno, em:
9.1. considerar legal o ato de aposentadoria de José Ângelo Medeiros Marinho, concedendo-lhe registro;
9.2. sobrestar a análise dos atos de aposentadoria de Ricardo Favaro Neto, Adair Marcos Scorsin, Carlos Roberto Rodrigues Teles e Susana Maria da Silva Batista até a apreciação de mérito da ADI 5.039/RO e do RE 1.162.672/SP, ambos em análise pelo Supremo Tribunal Federal, conforme procedimento fixado pelo Acórdão 1411/2021-TCU-Plenário (rel. Min. Benjamin Zymler) ; e
9.3. dar ciência desta deliberação aos interessados e ao Departamento de Polícia Rodoviária Federal.

Análise de ato de concessão de aposentadoria.

Segunda Câmara

3. Interessados: Adair Marcos Scorsin (XXX.771.309-XX); Carlos Roberto Rodrigues Teles (XXX.130.830-XX); José Ângelo Medeiros Marinho (XXX.281.707-XX); Ricardo Favaro Neto (XXX.742.359-XX); Susana Maria da Silva Batista (XXX.270.283-XX).

13.1. Ministros presentes: Vital do Rêgo (Presidente), Augusto Nardes (Relator), Aroldo Cedraz e Antonio Anastasia.
13.2. Ministro-Substituto presente: Marcos Bemquerer Costa.

AUGUSTO NARDES

Transcrevo como parte integrante deste relatório, a instrução elaborada no âmbito da então Secretaria de Fiscalização de Integridade de Atos e Pagamentos de Pessoal e de Benefícios Sociais (Sefip) , e cujo encaminhamento teve a anuência do dirigente daquela unidade técnica (peças 9 e 10) :
	"INTRODUÇÃO
	Trata-se de atos de aposentadoria, submetidos, para fins de registro, à apreciação do Tribunal de Contas da União (TCU) , de acordo com o art. 71, inciso III, da Constituição Federal.  Os atos foram cadastrados e disponibilizados ao TCU por intermédio do Sistema e-Pessoal, na forma do art. 2º e 4º da Instrução Normativa TCU 78/2018.
	2. Os atos desse processo pertencem às seguintes unidades:
	2.1. Unidade emissora: Departamento de Polícia Rodoviária Federal.
	2.2. Unidade cadastradora:  Departamento de Polícia Rodoviária Federal.
	2.3. Subunidade cadastradora: Divisão de Seguridade e Análise de Benefícios.
	EXAME TÉCNICO
	Procedimentos aplicados
	3. Os procedimentos para exame, apreciação e registro de atos de pessoal encontram-se estabelecidos na Instrução Normativa TCU 78/2018 e na Resolução TCU 206/2007. Essas normas dispõem que os atos de pessoal disponibilizados por meio do e-Pessoal devem ser submetidos previamente a críticas automatizadas, com base em parâmetros predefinidos.
	4. As críticas das informações cadastradas na etapa de coleta do ato foram elaboradas e validadas levando-se em conta as peculiaridades de cada ato. Os itens verificados nessa etapa são inerentes a dados cadastrais, fundamentos legais, mapa de tempo, ficha financeira, assim como eventuais ocorrências de acumulação. Trata-se de verificações abrangentes, minuciosas e precisas e sem a necessidade de ação humana e, portanto, menos suscetível a falhas. As críticas aplicadas estão discriminadas no sistema, no Menu e-Pessoal, opção 'Crítica', que podem ser acessadas mediante concessão de perfil específico a servidores do TCU responsáveis pela análise.
	5. Além das críticas automatizadas, há verificação humana adicional no caso de haver alertas do sistema ou informações não formatadas, como esclarecimentos do gestor ou do controle interno.  
	6. As críticas também consideram os registros do Sistema Integrado de Administração de Recursos Humanos (Siape) . O Siape disponibiliza informações atualizadas sobre as parcelas que integram os proventos, diferentemente, portanto, do e-Pessoal, que informa as parcelas no momento do registro do ato. 
	7. Essa confrontação com o Siape fornece uma visão atual e verdadeira da situação, o que permite descaracterizar irregularidades e inconsistências que, embora constantes do e-Pessoal, já foram corrigidas.
	8. As verificações detectadas nos atos encontram-se discriminadas na aba de pendências de cada ato no sistema e-Pessoal, bem como nos espelhos dos atos contemplados por esta instrução.
	Exame das Constatações
	9. Ato: 5405/2020 - Inicial - Interessado (a) : RICARDO FAVARO NETO 
	9.1. Parecer do Controle Interno: considerar o ato Legal.
	9.2. Por intermédio de análises realizadas por esta Unidade Técnica no presente ato, não se constatou irregularidade que obste a chancela pela legalidade.
	9.3. Encaminhamento do ato: 
	9.3.1. Considerar LEGAL e conceder registro do ato de RICARDO FAVARO NETO. 
	10. Ato: 6148/2020 - Inicial - Interessado (a) : ADAIR MARCOS SCORSIN 
	10.1. Parecer do Controle Interno: considerar o ato Legal.
	10.2. Por intermédio de análises realizadas por esta Unidade Técnica no presente ato, não se constatou irregularidade que obste a chancela pela legalidade.
	10.3. Encaminhamento do ato: 
	10.3.1 Considerar LEGAL e conceder registro do ato de ADAIR MARCOS SCORSIN.  
	11. Ato: 10874/2020 - Inicial - Interessado (a) : CARLOS ROBERTO RODRIGUES TELES 
	11.1. Parecer do Controle Interno: considerar o ato Legal.
	11.2. Por intermédio de análises realizadas por esta Unidade Técnica no presente ato, não se constatou irregularidade que obste a chancela pela legalidade.
	11.3. Encaminhamento do ato: 
	11.3.1. Considerar LEGAL e conceder registro do ato de CARLOS ROBERTO RODRIGUES TELES.  
	12. Ato: 29164/2021 - Inicial - Interessado (a) : SUSANA MARIA DA SILVA BATISTA
	12.1. Parecer do Controle Interno: considerar o ato Legal.
	12.2. Por intermédio de análises realizadas por esta Unidade Técnica no presente ato, não se constatou irregularidade que obste a chancela pela legalidade.
	12.3. Encaminhamento do ato: 
	12.3.1. Considerar LEGAL e conceder registro do ato de SUSANA MARIA DA SILVA BATISTA.  
	13. Ato: 72753/2021 - Inicial - Interessado (a) : JOSE ANGELO MEDEIROS MARINHO 
	13.1. Parecer do Controle Interno: considerar o ato Legal.
	13.2. Por intermédio de análises realizadas por esta Unidade Técnica no presente ato, não se constatou irregularidade que obste a chancela pela legalidade.
	13.3. Encaminhamento do ato: 
	13.3.1. Considerar LEGAL e conceder registro do ato de JOSE ANGELO MEDEIROS MARINHO.  
	CONCLUSÃO
	14. A abrangência e a profundidade das verificações levadas a efeito fundamentam convicção de que os atos 29164/2021, 6148/2020, 10874/2020, 5405/2020 e 72753/2021 podem ser apreciados pela legalidade, em razão de não terem sido encontradas irregularidades nos atos, de acordo com o item Exame das Constatações desta instrução.
	PROPOSTA DE ENCAMINHAMENTO
	15. Ante o exposto, com fundamento no art. 71, inciso III, da Constituição Federal, no art. 1º, inciso V, e art. 39, incisos I e II, da Lei 8.443/1992, no art. 260 do Regimento Interno do Tribunal de Contas da União, propõe-se: 
	15.1. Considerar LEGAIS e conceder o registro dos atos de Aposentadoria 29164/2021 - Inicial, 6148/2020 - Inicial, 10874/2020 - Inicial, 5405/2020 - Inicial e 72753/2021 - Inicial de SUSANA MARIA DA SILVA BATISTA, ADAIR MARCOS SCORSIN, CARLOS ROBERTO RODRIGUES TELES, RICARDO FAVARO NETO e JOSE ANGELO MEDEIROS MARINHO, respectivamente, do quadro de pessoal do órgão/entidade Departamento de Polícia Rodoviária Federal."
2.	O representante do Ministério Público junto ao TCU (MPTCU) discordou parcialmente do encaminhamento proposta pela então Sefip, conforme parecer de peça 11, transcrito a seguir:
	"Trata-se de processo consolidado com cinco atos de aposentadoria de ex-servidores do Departamento de Polícia Rodoviária Federal (peças 3-7) . 
	2.	Após análise das concessões a Sefip propôs, em pareceres uniformes, a legalidade e registro dos atos (peças 9-10) .
	3.	À exceção do ato à peça 7, todas as demais aposentadorias são de ex-integrantes da carreira policial, e as concessões tiveram por fundamento, entre outros, a Lei Complementar (LC) 51/1985 (peças 4-7) .
	4.	Ao apreciar o processo TC Processo 023.224/2020-7, que trata da análise de atos de aposentadoria de ex-policiais rodoviários federais, com fundamento na LC 51/1985, o Plenário do Tribunal proferiu o Acórdão 1.411/2021, o qual, entre outras deliberações, determinou à Sefip que sobrestasse a análise de todos os atos de aposentadorias e pensões de integrantes da carreira policial até que haja o desfecho definitivo do referido processo, in verbis (grifos inseridos) :
ACORDAM os Ministros do Tribunal de Contas da União, reunidos em sessão do Plenário, diante das razões expostas pelo Relator, com fundamento no art. 71, inciso III, da Constituição Federal e nos arts. 1º, inciso V, 39, inciso II, e 45 da Lei 8.443/1992, em:
9.1. sobrestar a apreciação do presente processo, até que o Supremo Tribunal Federal conclua os julgamentos da ADI 5.039/RO e do RE 1.162.672/SP, determinando-se à Sefip que acompanhe o andamento de ambos os processos;
9.2. determinar à Sefip que sobreste a análise de todos os atos de aposentadoria emitidos em favor de integrantes da carreira policial e que se encontram submetidos à apreciação deste Tribunal, assim como as pensões deles decorrentes, até que haja o desfecho definitivo do presente processo;
9.3. diante da manutenção do quadro decisório no âmbito do Supremo Tribunal Federal, autorizar o relator do presente processo, de ofício ou a pedido de qualquer Ministro, a dar prosseguimento ao feito, haja vista que, à luz do entendimento recentemente adotado nos autos do RE 636.553, o sobrestamento do processo de forma indefinida poderá ensejar o registro tácito dos atos de concessão encaminhados a este Tribunal, assim como a impossibilidade de se lhes promover a revisão de ofício; e
9.4. encaminhar cópia do inteiro teor da presente deliberação ao relator do RE 1.162.672/SP, Ministro Dias Toffoli, ao órgão jurisdicionado, ao Ministério da Justiça e Segurança Pública, à Secretaria Especial de Previdência e Trabalho do Ministério da Economia e à Advocacia-Geral da União.
	5.	Assim, considerando que ainda não houve o desfecho do citado processo, este representante do Ministério Público de Contas da União opina pelo sobrestamento da análise dos atos às peças 3-6, tendo em vista que tratam de aposentadorias de ex-integrantes da carreira policial, com fundamento na LC 51/1985.
	6.	Essa providência foi adotada pela Primeira Câmara do Tribunal, no âmbito do TC Processo 020.702/2021-3, Acórdão 18.682/2021, ao apreciar situação semelhante a destes autos.
	7.	Quanto ao ato à peça 7, que trata da aposentadoria de José Ângelo Medeiros Marinho, além de não ser ex-ocupante da carreira policial, mas do cargo de agente administrativo, a concessão teve por fundamento o art. 3º da EC 47/2005, ou seja, aposentadoria voluntária, por tempo de contribuição, com proventos integrais. Em face disso, anuímos à proposta da Sefip, pela legalidade e registro do ato."
	
É o Relatório.

não há.

Procurador Rodrigo Medeiros de Lima.

PESSOAL. APOSENTADORIA. CARREIRA POLICIAL FEDERAL. DIREITO À INTEGRALIDADE E À PARIDADE. PREENCHIMENTO DOS REQUISITOS PARA A APOSENTADORIA APÓS A EC 41/2003. SUPERVENIÊNCIA DO JULGAMENTO DA ADIN 5.039/RO PELO STF. NECESSIDADE DE OBSERVÂNCIA DO ENTENDIMENTO PROFERIDO PELA SUPREMA CORTE EM CONTROLE CONCENTRADO DE CONSTITUCIONALIDADE POR ESTE TRIBUNAL DE CONTAS. SOBRESTAMENTO DA ANÁLISE DE ALGUNS ATOS. LEGALIDADE DE UM ATO. CONCESSÃO DE REGISTRO. DETERMINAÇÕES.

APOSENTADORIA (APOS)

Unidade de Auditoria Especializada em Pessoal (AudPessoal).

Tratam os autos de atos de concessão de aposentadorias de ex-servidores do Departamento de Polícia Rodoviária Federal.
2.	A Secretaria de Fiscalização de Integridade de Atos e Pagamentos de Pessoal e de Benefícios Sociais (Sefip) concluiu pela legalidade dos atos.
3.	O Ministério Público junto a este Tribunal (MPTCU) , no entanto, propôs o sobrestamento da análise dos atos, à exceção do ato à peça 7, visto que o Plenário do Tribunal proferiu o Acórdão 1.411/2021, em que determinou à Sefip sobrestar a análise de todos os atos de aposentadorias e pensões de integrantes da carreira policial até que o Supremo Tribunal Federal conclua os julgamentos da ADI 5.039/RO, que impugnou lei estadual que conferiu paridade a aposentadoria especial de policial sem previsão expressa nas Emendas Constitucionais n.ºs 41/2003 e 47/2005, o que, em tese, também atingiria a Lei Complementar n.º 51/1985 e do RE 1.162.672/SP.
4.	Com as devidas escusas à Sefip, manifesto minha concordância com o encaminhamento proposto pelo MPTCU e adoto seus fundamentos como razões de decidir.
5.	De fato, considerando que ainda não houve o desfecho dos referidos processos, anuo à proposta de sobrestamento da análise dos atos às peças 3-6, tendo em vista que tratam de aposentadorias de ex-integrantes da carreira policial, com fundamento na LC 51/1985.
6.	Por fim, considero legal o ato de José Ângelo Medeiros Marinho, haja vista ter ocupado cargo de agente administrativo, ou seja, não pertencente à carreira policial e a fundamentação ser o art. 3º da EC 47/2005, consistindo em aposentadoria voluntária, por tempo de contribuição, com proventos integrais, sem a identificação de nenhuma irregularidade. 
	Ante o exposto, VOTO pela adoção da minuta de acórdão que submeto à apreciação.
	
TCU, Sala das Sessões, em 28 de março de 2023.
Ministro JOÃO AUGUSTO RIBEIRO NARDES 
Relator